【裁判字號】    97,訴,5441
【裁判日期】    980122
【裁判案由】    毒品危害防制條例
【裁判全文】
臺灣板橋地方法院刑事判決              97年度訴字第5441號
公  訴  人  臺灣板橋地方法院檢察署檢察官
被      告  甲○○
上列被告因違反毒品危害防制條例案件，經檢察官提起公訴（97
年度毒偵字第8667號），本院判決如下：
    主  文
甲○○施用第一級毒品，處有期徒刑柒月。扣案之第一級毒品海
洛因驗餘淨重計拾柒點零陸公克沒收銷燬。
    事  實
一、甲○○於民國91年間因施用毒品案件，經臺灣高雄地方法院
    以91年度毒聲字第4037號裁定送觀察、勒戒後，因認有繼續
    施用毒品之傾向，復經同法院以91年度毒聲字第5865號裁定
    令入戒治處所施以強制戒治，嗣因戒治成效經評估為合格，
    復由同法院以92年度毒聲字第719 號裁定停止戒治付保護管
    束，於92年2 月25日釋放出所，而於同年9 月11日保護管束
    期滿視為執行完畢，並經臺灣高雄地方法院檢察署檢察官以
    92年度戒毒偵字第843 號為不起訴處分確定；復因於97年2
    月間因施用第二級毒品案件，經同法院以97年度審簡字第25
    78號簡易判決判處應執行有期徒刑3 月確定，甫於98年1 月
    18日執行完畢（本案未構成累犯）。
二、詎甲○○仍不知悔改，明知海洛因、甲基安非他命分別為毒
    品危害防制條例第2 條第2 項第1 款、第2 款所規定之第一
    級、第二級毒品，依法不得施用、持有，竟基於施用第一級
    毒品海洛因、第二級毒品甲基安非他命之犯意，於97年10月
    16日晚間某時許，在臺北縣鶯歌鎮○○街35號1 樓居處，以
    將第一級毒品海洛因及第二級毒品甲基安非他命，摻入香菸
    內點燃後吸食之方式，施用第一級毒品海洛因及第二級毒品
    甲基安非他命乙次。嗣經警於同年月18日下午5 時許，在上
    址查獲，並扣得海洛因4 小包（驗餘淨重17.06 公克）等物
    。經警採集其尿液檢體送驗後，呈嗎啡及甲基安非他命陽性
    反應，始獲悉上情。
三、案經臺北市政府警察局南港分局移送臺灣板橋地方法院檢察
    署檢察官偵查起訴。
    理  由
壹、程序部分：
    按被告以外之人於審判外之陳述，雖不符刑事訴訟法第159
    條之1 至第159 條之4 之規定，而經當事人於審判程序同意
    作為證據，法院審酌該言詞陳述或書面陳述作成時之情況，
    認為適當者，亦得為證據；當事人、代理人或辯護人於法院
    調查證據時，知有刑事訴訟法第159 條第1 項不得為證據之
    情形，而未於言詞辯論終結前聲明異議者，視為有前項之同
    意，刑事訴訟法第159 條之5 第1 項、第2 項分有明文。經
    查，本判決下列所引用之被告以外之人於審判外之陳述（包
    括書證），檢察官及被告於本院言詞辯論終結前均未聲明異
    議，本院審酌上開證據資料製作時之情況，尚無違法不當及
    證明力明顯過低之瑕疵，亦認為以之作為證據應屬適當，故
    揆諸前開規定，認前揭證據資料有證據能力。
貳、實體部分：
一、上開犯罪事實，業據被告甲○○於本院審理時坦承不諱（詳
    本院98年1 月13日審判筆錄第5 頁），而除被告自白外，被
    告為警採集尿液檢體送請台灣尖端先進生技醫藥股份有限公
    司以酵素免疫分析法、氣相層析質譜儀分析法鑑驗結果，呈
    嗎啡類及甲基安非他命類陽性反應，有該公司97年10月29日
    出具之濫用藥物檢驗報告及臺北市政府警察局偵辦毒品案件
    尿液檢體委驗單各乙紙（詳97年度毒偵字第8667號偵查卷第
    67 頁 、第105 至106 頁）在卷可按。足見被告甲○○之自
    白與事實相符，應堪信為真實。是被告甲○○為警所採之尿
    液既呈嗎啡類及甲基安非他命類陽性反應，且前揭尿液檢測
    除以酵素免疫分析法初步檢驗外，並以氣相層析質譜儀分析
    法檢驗確認，應可排除偽陽性反應之可能，此經台北榮民總
    醫院於83年4 月7 日以83北總內字第3059號函釋明在案，顯
    見被告應有在前揭犯罪時、地同時施用第一級毒品海洛因及
    第二級毒品甲基安非他命之行為甚明。因之，本件施用毒品
    犯行，事證明確，被告犯行堪以認定，應依法論科。
二、按92年7 月9 日新修正之毒品危害防制條例刪除二犯及三犯
    之規定，一改修法前繁雜之處遇程序，僅將施用毒品者簡化
    區分為初犯、再犯，並認施用毒品者係屬病患性犯人，以觀
    察、勒戒戒除其身癮，並以強制戒治去除其心癮。經觀察、
    勒戒或強制戒治執行完畢釋放後，若係5 年後再犯該條例第
    10條施用毒品罪者，與同條例第20條第1 項、第2 項關於「
    初犯」之處理方式相同，檢察官應先聲請法院裁定令被告入
    勒戒處所觀察、勒戒，並視有無繼續施用毒品傾向，決定應
    予釋放、為不起訴之處分，或應聲請法院裁定令入勒戒處所
    強制戒治；若係5 年內「再犯」同條例第10條施用毒品罪者
    ，依同條例第23條第2 項規定，檢察官則應依法追訴。觀諸
    該條例第20條第3 項之修正理由：「觀察、勒戒或強制戒治
    5 年後再犯者，顯見前所實施之觀察、勒戒或強制戒治已足
    以遮斷其施用毒品之癮，為期自新及協助其戒除毒癮，對此
    5 年後再犯者，爰明定仍適用初犯之規定，先經觀察、勒戒
    、強制戒治之程序」及同條例第23條第2 項之修正理由：「
    為配合簡化施用毒品犯之刑事處遇程序，並鑑於經觀察、勒
    戒或強制戒治執行完畢釋放後5 年內再犯者，其再犯率甚高
    ，原據以實施之觀察、勒戒及強制戒治既已無法收其實效，
    自應施以刑事處遇」，顯然如施用毒品者係前經觀察、勒戒
    或強制戒治等治療程序執行完畢5 年後，始再施用毒品之「
    初犯」，因前所執行之觀察、勒戒或強制戒治已足收戒除毒
    癮之效，自應重新執行觀察、勒戒或強制戒治等治療程序，
    並於治療程序執行完畢後，由檢察官為不起訴處分，毋庸對
    之追訴處罰；反之，在「再犯」之情形，因其先前所為治療
    程序顯未能收戒斷毒癮之效，且考量施用毒品者之再犯率偏
    高，乃簡化其刑事處遇程序，而逕予追訴處罰，不再施以治
    療程序。參酌上開立法理由，修正毒品危害防制條例就施用
    毒品者，祇於「初犯」及「5 年後再犯」二種情形，有其追
    訴條件之限制，即須於初犯經觀察、勒戒或強制戒治釋放後
    ，5 年內均無施用毒品之行為，始能認其前所實施之觀察、
    勒戒或強制戒治已足遮斷毒癮，而得於5 年後再犯時，再予
    適用初犯之規定，重行觀察、勒戒等程序。倘5 年內已經再
    犯，被依法追訴處罰，縱其第三次（或第三次以上）施用毒
    品之時間在初犯釋放5 年以後，即與「5 年後再犯」之情形
    有別，且因已於「5 年內再犯」，顯見其再犯率甚高，原實
    施觀察、勒戒或強制戒治，已無法收其實效，而無5 年戒斷
    期之存在，自無再經觀察、勒戒及強制戒治之必要，應由檢
    察官逕行起訴，始符新法修正之本旨（最高法院95年度台非
    字第59號判決、同院95年度台非字第65號判決可資參照）。
    查本件被告甲○○於91年間因施用毒品案件，經臺灣高雄地
    方法院以91年度毒聲字第4037號裁定送觀察、勒戒後，因認
    有繼續施用毒品之傾向，復經同法院以91年度毒聲字第5865
    號裁定令入戒治處所施以強制戒治，嗣經同法院以92年度毒
    聲字第719 號裁定於92年2 月25日停止戒治付保護管束，於
    同年9 月11日保護管束期滿視為執行完畢，並經臺灣高雄地
    方法院檢察署檢察官以92年度戒毒偵字第843 號為不起訴處
    分確定；復於96年2 月間因施用第二級毒品案件，經同法院
    以97年度審簡字第2578號簡易判決判處應執行有期徒刑3 月
    確定，甫於98年1 月18日執行完畢乙節，有臺灣高等法院被
    告前案紀錄表乙份在卷可按，則被告甲○○既曾於強制戒治
    執行完畢釋放後5 年內因施用毒品案件而經判刑確定，揆諸
    上開說明，被告本件施用第一級及第二級毒品之行為，自與
    毒品危害防制條例第20條第3 項所規定「5 年後再犯」之情
    形不合，檢察官提起本件公訴，於法尚無不合，合先敘明。
三、核被告甲○○所為，係犯毒品危害防制條例第10條第1 項、
    第2 項之施用第一級、第二級毒品罪。被告施用第一級、第
    二級毒品前、後之持有第一級、第二級毒品犯行，為其施用
    之高度行為所吸收，均不另論罪。又被告所犯上開二罪係一
    行為觸犯數罪名，屬想像競合，應從一重之施用第一級毒品
    罪處斷。雖公訴意旨認為被告所犯上開二罪名，係基於各別
    犯意，行為互殊，應予分論併罰，惟查，依據卷附前揭濫用
    藥物檢驗報告所示，固然被告尿液係呈嗎啡及甲基安非他命
    陽性反應，惟此至多僅可證明被告確有施用海洛因及甲基安
    非他命之事實，並無從據此認定被告究係分別或同時施用海
    洛因及甲基安非他命，而按非法施用毒品之方式，並無固定
    模式，不同吸毒族群及不同毒品種類，可能有不同的施用方
    式，被告既堅稱其係將上開兩種毒品混合施用，復查無積極
    證據證明被告係分別施用，則依罪證有疑利於被告之原則，
    自無從將被告所犯上開二罪分論併罰，附此敘明。爰審酌被
    告甲○○前已有施用毒品之前科紀錄，素行不佳，且曾經強
    制戒治執行完畢，竟再為本件施用毒品犯行，顯見其不思悔
    改，自制力亦顯不佳；惟另考量被告於犯後已坦承犯行，而
    其施用毒品行為於本質上係屬自我戕害行為，反社會性之程
    度應屬較低等一切情狀，量處如主文所示之刑，以資懲儆。
四、至上開扣案之白色粉末4 包，經送法務部調查局濫用藥物實
    驗室鑑定結果，確含第一級毒品海洛因成分乙節，有該實驗
    室97年11月17日調科壹字第09723043190 號鑑定書1 紙在卷
    可按（詳97年度毒偵字第8667號卷第124 頁），雖被告甲○
    ○否認上開扣案之白色粉末4 包為其所有，然上開扣案之白
    色粉末4 包既係毒品危害防制條例所規定之第一級毒品，應
    依毒品危害防制條例第18條第1 項前段之規定，不問屬於犯
    人與否，為沒收銷燬之諭知；另扣案之第一級毒品海洛因外
    包裝袋4 只（係用於包裹海洛因，防止其裸露、潮濕，便於
    攜帶施用，並非不可分離），被告甲○○否認為其所有，亦
    非違禁物，爰不為沒收之諭知，附此敘明。
據上論斷，應依刑事訴訟法第299 條第1 項前段，毒品危害防制
條例第10條第1 項、第2 項、第18條第1 項前段，刑法第11條、
第55條，判決如主文。
本案經檢察官吳宗光到庭執行職務。
中    華    民    國    98    年    1     月    22    日
                  刑事第十四庭審判長法  官  李幼妃
                                    法  官  張紹省
                                    法  官  鄭燕璘
以上判決正本證明與原本無異。
如不服本判決，應於判決送達後10日內，向本院提出上訴書狀，
且上訴書狀應敘述具體理由，而上訴書狀未敘述上訴理由者，應
於上訴期間（即自收受判決書之翌日起算10日）屆滿後20日內補
提理由書。「切勿逕送上級法院」。
中    華    民    國    98    年    1     月    22    日
                                    書記官  陳筱惠
附錄本案論罪科刑法條全文：
毒品危害防制條例第10條：
施用第一級毒品者，處6 月以上5 年以下有期徒刑。
施用第二級毒品者，處3 年以下有期徒刑。


司法院資訊處製作；財團法人民間司法改革基金會備份。
